臺灣高等法院民事判決　九十一年度上字第一三Ｏ號
　　上　訴　人　輝煌投資股份有限公司
　　法定代理人　朱志明
　　被上 訴 人　中央產物保險股份有限公司
　　法定代理人　佘憲光
右當事人間撤銷股東會決議事件，上訴人對於中華民國九十年十二月二十日臺灣臺北
地方法院八十九年度訴字第二六九八號第一審判決提起上訴，本院判決如左：
    主    文
上訴駁回。
第二審訴訟費用由上訴人負擔。
    事實及理由
一、上訴人主張：上訴人公司為被上訴人公司之股東，被上訴人於八十九年五月二十
    五日召開八十九年度股東常會，會議中並改選董事及監察人。惟被上訴人會議之
    召集程序、決議方法有如下違反法令及章程之情事：(一)依被上訴人公司章程第十
    五條所定股東委託代理人出席股東會時，應於開會五日前（即同年五月十九日前
    ）提出被上訴人印發之委託書，但股務代理大華證券股份有限公司（下稱大華公
    司）之工作人員依然接受同年五月二十三日方提出之委託書，違反被上訴人公司
    章程及公司法第一百七十七條之規定。(二)被上訴人於選舉投票前並未公告有效票
    數，大會主席亦未指定選舉之唱票員、監票員、計票員，致選舉成為非公開性選
    舉，違反議事規則及被上訴人公司董事及監察人選舉辦法。(三)會議現場只領取紀
    念品而不參加投票之股東，將委託書交付被上訴人，以換取紀念品，詎股務代理
    大華公司現場工作人員以此委託書逕行偽造出席卡及選票，並交付被上訴人公司
    進行投票。此舉使選舉投票率從百分之五十八增至百分之六十四．七五，此為當
    日會議主席不願公布有效選舉票數及指派唱票員、監票員、計票員之原因，上訴
    人當場曾表示異議。(四)上訴人於原審追加朱志明為原告，並無礙被告之防禦及訴
    訟之終結，原審判決駁回未附理由；另上訴人於九十年十二月六日言詞辯論期日
    以言詞追加股東蘇正順、彭錦柿為原告，原判決中隻字未提，爰依民法第五十六
    條及公司法第一百八十九條之規定提起本件訴訟。並聲明：(一)原判決廢棄。(二)被
    上訴人於民國八十九年五月二十五日股東常會所為之改選董事及監察人之決議，
    應予撤銷。(三)第一、二審訴訟費用由被上訴人負擔。
二、被上訴人則抗辯稱：
  (一)股東得訴請法院撤銷其決議，在起訴時須具有股東身分，其當事人適格始無欠缺
    。上訴人於起訴時並非被上訴人公司股東，非本件訴訟之適格當事人。況依公司
    法第一百八十九條規定訴請撤銷股東會決議，仍應受民法第五十六條第一項但書
    之限制，如已出席股東會而其對於股東會之召集程序或決議方法未當場表示異議
    者，不得為之。而上訴人並未當場表示異議，亦不得提起本件撤銷股東會決議之
    訴。又提起撤銷股東會決議之訴，必須自股東會決議之日起一個月內提起，此「
    一個月」乃起訴之除斥期間，而撤銷股東會決議之訴訟標的雖為各股東之形成權
    ，各股東間之形成權係獨立存在，然其除斥期間則統一自決議之日起算。就本件
    而言，有撤銷權之股東，即應自系爭股東會決議即八十九年五月二十五日起一個
    月內起訴，其訴始稱適法，本件上訴人起訴時，顯已逾一個月之除斥期間。
  (二)上訴人主張被上訴人召開系爭股東常會時，股務代理人大華公司未依被上訴人公
    司章程第十五條有關委託代理人出席股東會時，應於五日前委託書之規定，竟接
    受八十九年五月二十三日方提出之委託書云云，完全與事實不符。因上訴人所提
    出之聲明書及委託人明細表，並非委託書，而係「公開發行公司出席股東會使用
    委託書規則」第十五條所稱「非屬徵求委託書之受託代理人....受三人以上股東
    委託者」，應於「股東會開會日前」檢附並送達於公司或其股務代理人之聲明書
    及明細報表，故並不能證明大華公司於上開時日仍接受第三人蘇正順提出之出席
    股東會「委託書」。事實上，蘇正順係於同年月十九日以郵寄方式，將其所稱之
    五份委託書寄交大華公司，惟經大華公司拆封、清點，卻僅發現四份，蘇正順與
    上訴人法定代理人乃藉機與大華公司爭論，雙方爭執不下，蘇正順遂以檢送聲明
    書及委託人明細表之方式，要求被上訴人在該等文件上蓋收文章，並將影本交與
    上訴人，作為日後魚目混珠之用。
  (三)上訴人主張被上訴人於董監事選舉投票前，主席未指定監票員、唱票員及記票員
    ，顯非公開性投票云云，並非實在。因為系爭董監事選舉投票前，大會主席公開
    指定訴外人股東李念湘、邊允孚、宋隆燮三人為監票員，並指定大華公司工作人
    員擔任計票工作，此除有上訴人同夥以外之大批出席股東可資傳證外，另有上訴
    人自行提出之股東會常會議事錄可為佐證。
  (四)上訴人另稱股東會當日至現場只領取紀念品而不參加投票之股東，將委託書交付
    被上訴人以換取紀念品，詎股務代理人大華公司人員逕行偽造出席卡及選舉票交
    付被上訴人投票云云，亦不實在。茲以名單中之中央日報社為例，當時係由該報
    社李在敬主任祕書親自出席，並全程參與股東會，益證上訴人所述不實。
三、上訴人主張：其為被上訴人之股東，被上訴人於八十九年五月二十五日召集八十
    九年度股東常會，會議中並改選董事及監察人，惟於會議過程中發生：被上訴
    人股務代理人大華公司未依被上訴人公司章程第十五條有關委託代理人出席股東
    會時，應於五日前提出委託之規定，竟接受五月二十三日方提出之委託書；董
    監事選舉投票時，主席未指定選舉之監票員、計票員，顯非公開性選舉；開會
    現場只領取紀念品而不參加投票之股東，將委託書交付被上訴人公司以換取紀念
    品，股務代理人大華公司人員逕行偽造出席卡及選舉票交付被上訴人進行投票等
    情，認為系爭股東常會決議中選舉董事、監察人之全部決議，顯然違反公司章程
    及公司法第一百七十七條之規定，依民法第五十六條及公司法第一百八十九條之
    規定，應予撤銷等語。被上訴人則以：提起撤銷股東會決議之訴時，其提起撤銷
    之訴之原告，在起訴時須具有股東身分，其當事人適格始無欠缺，而上訴人於起
    訴時並非被上訴人公司股東，即非本件訴訟之適格當事人，其訴權存在之要件根
    本不具備，法院自應認其訴為無理由予以駁回。又依公司法第一百八十九條規定
    訴請撤銷股東會決議，應受民法第五十六條第一項但書之限制，如已出席股東會
    而其對於股東會之召集程序或決議方法未當場表示異議者，不得為之，而上訴人
    並未當場表示異議，即不得提起本件訴訟。再系爭股東會並無違反被上訴人公司
    章程及公司法第一百七十七條規定之情事，上訴人所提聲明書及委託人明細表，
    並非委託書，而系爭股東會舉行董監事選舉前，大會主席已公開指定監票員，並
    指定大華公司工作人員擔任計票工作，且出席表上所列名冊皆有出席，並無偽造
    出席卡及將選舉票交付被上訴人自行處理之情事等語，資為抗辯。
四、按訴狀送達後，原告不得將原訴變更或追加他訴。但請求之基礎事實同一者，不
　　在此限，民事訴訟法第二百五十五條第一項第二款固定有明文，但所謂「請求之
　　基礎事實同一者」，係指同一當事人間之請求變更或追加他訴者而言，如追加原
　　非當事人之人為原告者，其訴訟之主體已經變更，自非「請求之基礎事實同一」
　　，自無該條款之適用。又撤銷股東會決議之訴，其訴訟標的為股東得撤銷決議之
　　形成權，此形成權在各股東間係各別獨立存在，並非必須共同行使之固有必要共
　　同訴訟，如有多數股東為共同原告一同起訴，為訴訟標的之形成權是否存在，各
　　股東仍有其個人關係之原因，因此關於各該股東個人關係之事項，亦無民事訴訟
　　法第五十六條第一項必須合一確定之適用。是以，於撤銷股東會決議之訴追加原
　　非當事人之人為當事人，並無民事訴訟法第二百五十五條第一項第五款之適用。
　　查上訴人於八十九年十一月十四日在原審訴訟中，追加訴外人朱志明為原告，為
　　被上訴人所不同意，上訴人此部分追加有礙被上訴人防禦及訴訟之終結，不應准
　　許。另上訴人主張：其於原審法院九十年十二月六日言詞辯論期日，以言詞追加
　　股東蘇正順、彭錦柿為原告，原判決中隻字未提云云。按依民事訴訟法第二百十
　　九條規定：關於言詞辯論所定程式之遵守，專以筆錄證之。查原審法院九十年十
　　二月六日言詞辯論期日，並無追加股東蘇正順、彭錦柿為原告之記錄，上訴人此
　　項主張，亦非可採。
五、兩造對於被上訴人公司於八十九年五月二十五日，假台北市○○○路○段十六號
    劍潭海外青年活動中心經國紀念堂大禮堂召開八十九年度股東常會，會中並改選
    第二十三屆董事及監察人之事實，均不爭執，並有股東會出席證影本、股東常會
    開會錄影帶、議事錄影本等件為證，自堪信為真實。按股東會之召集程序或其決
    議方法違反法令或章程時，股東得自決議之日起一個月內，訴請法院撤銷其決議
    ，固為公司法第一百八十九條所明示，然既謂股東得訴請法院撤銷其決議，則提
    起撤銷決議之訴之原告，在起訴時須具有股東身分，其當事人之適格，始無欠缺
    ，最高法院五十七年台上字第三三八一號著有判例可資參照。（公司法於九十年
    十一月十二日修正公布施行，系爭股東會係於公司法修正前之八十九年五月廿五
    日召開，應適用修正前之公司法。）查上訴人公司於系爭股東會開會及起訴時並
    非被上訴人公司股東，業經原審法院向台灣證券集中保管股份有限公司、新竹證
    券股份有限公司、元大京華證券股份有限公司函查明確，有台灣證券集中保管股
    份有限公司（八九）證保企字第一六四四三號、新竹證券股份有限公司新竹證券
    字第二九五號，及元大京華證券股份有限公司新竹分公司函文各一份附卷可稽
    （詳原審卷第五八、六十、六六頁）。
六、依上訴人提出之元大京華證券（股）公司新竹分公司之「融資餘額明細表」、康
    和證券新竹分公司之「客戶融資融券餘額明細表」、統一綜合證券新竹分公司「
    客戶擔保維持率資料表」（詳原審卷第八三至八五頁），均顯示股票所有人為訴
    外人朱志明，而非上訴人公司。台証綜合證券股份有限公司雖於八十九年十二月
    十二日，以台証竹科發文字第ＯＯ一號函復原審法院稱：輝煌投資股份有限公司
    於八十九年四月二十一日在本公司開戶，目前尚持有中央產物保險公司股票伍仟
    股等語（詳原審卷第八二頁）；而上訴人於原審亦曾提出被上訴人公司系爭股東
    會出席證影本（詳原審卷第六五頁），但此均不能證明上訴人在系爭股東常會時
    ，持有被上訴人公司之股票。況上訴人始終無法舉證證明其持有被上訴人股票，
    其於本院九十一年三月二十日準備程序時，當庭提出被上訴人公司之股票十張，
    但股東姓名為朱志明而非上訴人公司。上訴人亦自認：系爭股東會當時未以上訴
    人名義持有被上訴人之股票（詳本院九十一年三月二十日準備程序筆錄）。足證
    上訴人於系爭股東常會時確非被上訴人公司之股東，事實甚為明確。
七、本件於原審法院起訴時，原列朱志鵬為原告，至八十九年八月三十一日始具狀聲
    請變更輝煌投資股份有限公司為原告，此有民事聲請狀在卷可憑（詳原審卷第四
    四頁）。按「原告將原訴變更時，法院以其訴之變更為合法，而原訴可認為已因
    撤回而終結者，應專就新訴裁判。原審既認上訴人在第一審所為給付票款之訴，
    於原審變更為給付租金及損害賠償之訴為合法，則在第一審原訴之訴訟繫屬，應
    因訴之變更而消滅，亦即第一審就原訴所為之裁判，應因合法的訴之變更而當然
    失其效力，原審僅得就變更之新訴審判，不得就第一審之原訴更為裁判，原審見
    未及此，竟將第一審判決廢棄，並駁回可認為撤回之原訴，於法自有違背」（最
    高法院六十六年台上三三二Ｏ號判例參照）。依前開判例說明，上訴人於八十九
    年八月三十一日具狀聲請變更為原告時，原訴（即原告朱志鵬之訴）可認為已因
    撤回而終結，變更上訴人為原告之新訴於此時始生起訴之效力，而該時早已逾修
    正前公司法第一百八十九條所定：「股東得自決議之日起一個月內，訴請法院撤
    銷其決議」之除斥時間。上訴人於起訴時既非被上訴人公司股東，起訴時又已逾
    一個月之除斥期間，參照前揭最高法院五十七年台上字第三三八一號判例意旨，
    即非本件訴訟之適格當事人，其起訴請求撤銷被上訴人公司於八十九年五月二十
    五日股東會所為之決議，即無理由，應予駁回。
八、上訴人另稱：上述朱志明名義之股票，屬於上訴人公司之資產，名義上未過戶，
    股東常會我有派人去開會云云。惟按「記名股票由股票持有人以背書轉讓之。記
    名股票之轉讓，非將受讓人之本名或名稱記載於股票，並將受讓人之本名或名稱
    及住所或居所，記載於公司股東名簿，不得以其轉讓對抗公司。公司法第一百六
    十四條、第一百六十五條第一項分別定有明文。是背書為記名股票轉讓之唯一方
    式，且必於背書轉讓，向公司辦妥過戶手續後，始得以股票受讓人之身分對公司
    主張股東之權利」（最高法院八十八年台上字第一七五六號判決）。上訴人既未
    依背書受讓上述股票，亦未將受讓人之本名或名稱及住所或居所，記載於被上訴
    人公司之股東名簿，自亦不得以其轉讓對抗被上訴人公司。且朱志鵬係受蘇淑桃
    、林淑女之委託，出席系爭股東常會，此有委託出席股權明細表影本在卷可憑（
    詳原審卷第八九頁），並非受上訴人公司之委託，故上訴人此項主張，亦非可採
    。本件事實已臻明確，兩造其餘攻擊或防禦之方法，經核於判決結果無何影響，
    爰不一一論述，附此敘明。
九、綜上所述，上訴人請求撤銷系爭股東常會所為改選董事及監察人之決議，為無理
　　由。原審為上訴人敗訴之判決，於法並無違誤。上訴意旨仍執陳詞，指摘原判決
　　不當，求予廢棄改判，為無理由，應予駁回。
據上論結，本件上訴為無理由，依民事訴訟法第四百四十九條第一項、第七十八條，
判決如主文。
中　　　華　　　民　　　國　　九十一　　年　　　四　　　月　　　九　　　日
                              民事第十二庭
                          　　　　審判長法　官　林　丁　寶
                          　　　　　　　法　官　陳　博　享
                          　　　　　　　法　官　高　鳳  仙
右正本係照原本作成。
如不服本判決，應於收受送達後二十日內向本院提出上訴書狀，其未表明上訴理由者
，應於提出上訴後二十日內向本院補提理由書狀（均須按他造當事人之人數附繕本）
上訴時應提出委任律師或具有律師資格之人之委任狀；委任有律師資格者，另應附具
律師及格證書及釋明委任人與受任人有民事訴訟法第四百六十六條之一第一項但書或
第二項（詳附註）所定關係之釋明文書影本。
中　　　華　　　民　　　國　　九十一　　年　　　四　　　月　　　十五　　日
　　　　　　　　　　　　　　　　　　　　書記官  鄭　麗　兒
附註：
民事訴訟法第四百六十六條之一（第一項、第二項）：
對於第二審判決上訴，上訴人應委任律師為訴訟代理人。但上訴人或其法定代理人具
有律師資格者，不在此限。
上訴人之配偶、三親等內之血親、二親等內之姻親，或上訴人為法人、中央或地方機
關時，其所屬專任人員具有律師資格並經法院認為適當者，亦得為第三審訴訟代理人
。
